【裁判字號】    99,消債聲,93
【裁判日期】    990630
【裁判案由】    聲請免責
【裁判全文】
臺灣板橋地方法院民事裁定            99年度消債聲字第93號
聲  請  人
即 債 務人  甲○○
代  理  人  李詩楷律師
相  對  人  良京實業股份有限公司
即 債 權人
法定代理人  丁○○
相  對  人  聯邦商業銀行股份有限公司
即債 權 人
法定代理人  乙○○
代  理  人  卯○○
相  對  人  玉山商業銀行股份有限公司
即 債 權人
法定代理人  丑○○
代  理  人  戊○○
相  對  人  永豐商業銀行股份有限公司（原永豐信用卡股份有
即 債 權人          限公司
法定代理人  己○○
代  理  人  庚○○
相  對  人  國泰世華商業銀行股份有限公司
即 債 權人
法定代理人  丙○○
代  理  人  寅○○
相  對  人  臺灣土地銀行股份有限公司
即債 權 人
法定代理人  巳○○
代  理  人  辰○○
相  對  人  日盛國際商業銀行股份有限公司
即債 權 人
法定代理人  癸○
相  對  人  中國信託商業銀行股份有限公司
即債 權 人
法定代理人  子○○○○Mic.
相  對  人  大眾商業銀行股份有限公司
即 債 權人
法定代理人  辛○○
代  理  人  壬○○
相  對  人  交通部公路總局台北區監理所
即債 權 人
相  對  人  台北富邦商業銀行股份有限公司
即債 權 人
法定代理人  梁培華
相  對  人  威霆汽車商行
即 債 權人
上列債務人甲○○因消費者債務清理事件，本院裁定如下：
    主  文
債務人甲○○不免責。
    理  由
一、按法院為終止或終結清算程序之裁定確定後，除別有規定外
    ，應以裁定免除債務人之債務，消費者債務清理條例第132
    條定有明文。又法院裁定開始清算程序後，債務人有薪資、
    執行業務所得或其他固定收入，而普通債權人之分配總額低
    於債務人聲請清算前二年間，可處分所得扣除自己及依法應
    受其扶養者所必要生活費用之數額者，法院應為不免責之裁
    定，但債務人證明經普通債權人全體同意者，不在此限，復
    為同條例第133 條所明定。另債務人有下列各款情形之一者
    ，法院應為不免責之裁定，但債務人證明經普通債權人全體
    同意者，不在此限：一於七年內曾依破產法或本條例規定受
    免責；二隱匿、毀損應屬清算財團之財產，或為其他不利於
    債權人之處分；三捏造債務或承認不真實之債務；四因浪費
    、賭博或其他投機行為，致財產顯然減少或負擔過重之債務
    ，而生開始清算之原因；五於清算聲請前一年內，已有清算
    之原因，而隱瞞其事實，使他人與之為交易致生損害；六明
    知已有清算原因之事實，非基於本人之義務，而以特別利於
    債權人中之一人或數人為目的，提供擔保或消滅債務；七隱
    匿、毀棄、偽造或變造帳簿或其他會計文件之全部或一部，
    致其財產之狀況不真確；八故意於財產及收入狀況說明書為
    不實之記載，或有其他故意違反本條例所定義務之行為，亦
    為同條例第134 條所明定。
二、本件債務人甲○○聲請消費者債務清理事件，前經本院於民
    國99年4 月16日裁定開始清算程序，並同時終止清算程序，
    有本院99年度消債清字第74號裁定可稽，上開終結清算程序
    部分因未據債權人抗告，業已告確定。經本院分別於99年5
    月13日、同年月18日發函通知債權人及債務人，於10日內就
    本院應否裁定免除債務人債務陳述意見，其等意見如下：
  (一)債權人良京實業股份有限公司表示：債務人消費多為信用卡
    、現金卡等消費性用途欠款，自難認無奢侈浪費之嫌，依消
    費者債務清理條例第133 條及第134 條第4 款規定，應不予
    免責等語。
  (二)債權人聯邦商業銀行股份有限公司表示：按信用卡為支付工
    具，用以代替現金給付，觀諸債務人消費紀錄，其於94年3
    月後，幾乎每月使用於預借現金，此已失信用卡之支付意義
    ，且債務人慣於財務透支，顯見其浪費財產，有消費者債務
    清理條例第134 條第4 款規定之因浪費、賭博或其他投機行
    為，致財產顯然減少或負擔過重之債務，而生開始清算之原
    因之情形，鈞院應裁定不予免責等語。
  (三)債權人玉山商業銀行股份有限公司表示：債務人截至目前為
    止共積欠債權人信用卡帳款新台幣（下同）54,553元，債務
    人之信用卡消費均為預借現金、購買家電產品…等過度消費
    ，實無免責之理由等語。
  (四)債權人永豐商業銀行股份有限公司（原永豐信用卡股份有限
    公司）表示：觀諸債務人之消費明細，其於94年1 月申辦台
    北商銀速清代償方案，以代償其聯邦銀行與土地銀行之債務
    共115,000 元。然查債務人之更生債權表，其於申辦代償後
    應仍於聯邦銀行與土地銀行有消費或預借現金之紀錄，致更
    生開始前該2 家債權銀行之債權數額共282,402 元，堪認債
    務人有因浪費、賭博或其他投機行為，致財產顯然減少或負
    擔過重之情形。此外，債務人於其信用卡申請書上職業資料
    中有填寫其他收入48萬元，並括號附註係房租收入，惟債務
    人於更生及清算程序中並未說明此筆收入之變動狀況，認債
    務人恐有故意於財產及收入狀況說明書為不實之記載，或有
    其他故意違反本條例所定義務之情形。依消費者債務清理條
    例第134 條第4 款、第134 條第8 款規定，應不予免責等語
    。
  (五)債權人國泰世華商業銀行股份有限公司表示：由債務人之信
    用卡消費明細、餘額代償明細可知，債務人之消費行為是為
    以卡養卡、以債養債。債權人認為其此等消費行為已遠超過
    其經濟能力負擔，顯有消費者債務清理條例第134 條第4 款
    因浪費、賭博或其他投機行為情形，應不予免責等語。
  (六)債權人臺灣土地銀行股份有限公司表示：茲因債務人使用之
    信用卡屬預借現金消費，債務人明知對該借款並無支付能力
    ，本即應量入為出，節約消費，不應為該等消費預借現金使
    用，爰依消費者債務清理條例第134 條第4 款規定之因浪費
    、賭博或其他投機行為，致財產顯然減少或負擔過重之債務
    ，而生開始清算之原因，應不予免責等語。
  (七)債權人日盛國際商業銀行股份有限公司表示：債務人信用卡
    歷史消費明細自92年8 月起使用循環繳款，其中多筆預借現
    金、家電製品消費，債務人應知自身還款能力有限，理應量
    力為出，而非不知撙節，持續消費，由此可見債務人於消費
    時並不知節制，今卻藉程序之便而意圖免責，無異鼓勵債務
    人不當消費，不符誠信原則，依消費者債務清理條例第134
    條第4 款之規定，應為不免責之裁定等語。
  (八)債權人中國信託商業銀行股份有限公司表示：債務人所欠債
    務主要係現金卡密集提領與信用卡大額預借現金所致，債務
    人於未能全額清償其經濟情況已有困難之同時，猶持續預借
    現金及消費惡化負債情形之行為，其負債顯已逾越可得支配
    之所得，承擔逾越其收入之高額風險，不啻將其承擔之風險
    逕行轉嫁於債權人負擔，不符公平原則，並有因浪費、賭博
    、或其他投機行為，致負擔過重債務，而聲開始清算原因之
    情形。另債務人若仍具工作能力，應竭力清償債務，以防止
    消債條例被濫用，影響債權人公平受償機會。此外，應審酌
    債務人有無構成該條例第133 條不應免責之情事。債權人認
    應裁定不予免責等語。
  (九)債權人大眾商業銀行股份有限公司表示：債務人年雖已58歲
    ，卻非無能力工作，雖稱其支出大於收入，實應更積極投入
    工作或儘量減低開銷才是，如今卻依賴清算來減輕負擔，似
    不符債清當初立法用意。又債務人持現金卡於93年9 月提領
    現金33,300元；93年10月提領現金23,400元；93年11月提領
    現金5,100 元，此外，債務人於94年1 月持信用卡代償日盛
    銀行欠款53,240元及聯邦銀行欠款6,760 元；94年7 月於舉
    龍汽車有限公司消費3,130 元；94年11月份消費4,939 元；
    94年12月份消費2,300 元…等，其消費均非一般通常生活所
    需，然債務人卻以現金卡借款、信用卡消費方式使債務累積
    高達145 萬餘元，可見債務人對大量消費或連續性借款並無
    清償能力，非但未量入為出，節約消費，行樸實生活，反而
    大量舉債行奢侈性消費，超過其生活必須之支出，致債務益
    發增多而無法清償，足認債務人有消費者債務清理條例第13
    4 條第4 款所稱因浪費、賭博或其他投機行為，致財產顯然
    減少或負擔過重之債務之情形，應不予免責等語。
  (十)債權人交通部公路總局台北區監理所表示：按汽車燃料使用
    費、罰鍰之繳納係公法上金錢給付義務，倘將汽車燃料使用
    費及罰鍰列入更生方案，將有違消費者債務清理條例第63條
    第1 項第3 款規定。次按罰鍰未經債權人同意不得減免之，
    同條例第55條定有明文，故更生方案所定清償期間屆滿後債
    務人仍應負清償責任。又按更生不影響有擔保或有優先權之
    權利，亦為同條例第68條所明定，是汽車燃料使用費、罰鍰
    有優先權不列入更生方案。綜上，交通違規與汽車燃料使用
    費之產生，係因債務人違反道路交通管理處罰條例之罰鍰及
    義務人應逐年繳納之汽車燃料費，故債權人不同意將債權列
    入更生方案等語。
  (十一)債務人則於99年5月21日收受後，迄未表示意見。
三、經查：
  (一)按更生方案之提出，攸關債務人每月應還款之數額、期數及
    總清償成數等，對債務能否實現影響甚重，是以由對自身履
    債能力知之最詳的債務人提出，較能切中債務人之需要，以
    合乎其清償能力之方式達債務履行之目的；因此，消費者債
    務清理條例中規定，類如第9 條第2 項之到場義務、第41條
    出席、答覆義務、第81條提出說明義務、第82條之報告義務
    等，企使債務人於債務清理過程中得協力完成債務清理，使
    程序得以順利進行、展現債務人清理債務之誠意，俾完成債
    務人從經濟困境中解免之最終目的，然若債務人一再放任程
    序獨自進行，固然完成了整個債務清理程序，亦難認與本法
    所欲追求之公平清償、使不幸陷於經濟上困窘之消費者有重
    建復甦之機會相符，而得予以免責，因此倘債務人未能盡其
    法定義務，則不宜使債務人免責，消費者債務清理條例第13
    4 條第8 款後段參照。揆諸前開說明，本件債務人雖業依消
    費者債務清理條例進行更生，然經本院民事執行處司法事務
    官先後於98年11月26日、99年2 月23日發函通知債務人應依
    限提出更生方案（見本院司執消債更字第775 號卷第15、14
    5 頁），業各於98年11月30日、99年2 月26日合法送達於債
    務人（見前揭卷第28、147 頁），均未見債務人依限踐行法
    律上之義務，放任期限屆至而不履行，認已構成應不予免責
    之可歸責事由。
  (二)次查，本件債務人前於98年5 月26日向本院聲請更生，經本
    院於98年11月20日以98年度消債更字第402 號裁定開始更生
    程序，嗣再經本院以99年度消債清字第74號裁定自99年4 月
    16日起開始清算程序，並同時終止清算程序。按法院裁定開
    始更生程序後，債務人免責前，法院裁定開始清算程序，其
    已進行之更生程序，適於清算程序者，作為清算程序之一部
    ；其更生聲請視為清算聲請。消費者債務清理條例第78條第
    1 項定有明文。債務人自陳其每月工作收入約25,000元，加
    計政府房屋補助款及老人津貼補助，故債務人聲請清算前2
    年間即96年6 月至98年5 月之可處分所得合計為701,333 元
    （計算式如附表），此有財產收入狀況說明書、收入切結書
    、債務人98年7 月7 日民事陳報狀、臺北縣樹林市農會存摺
    類存款影本、郵政存簿儲金簿影本等在卷可稽。參酌行政院
    主計處96至98年度每人每月最低生活必要費用為9,509 元、
    9,829 元、10,792元，則債務人聲請清算前2 年之個人最低
    生活必要費用為238,471 元【計算式：（9,509 元×7 月）
    ＋（9,829 元×12月）＋（10,792元×5 月）＝238,471 元
    】，債務人雖於財產及收入狀況說明書內載明應受其扶養人
    為其子吳芝瑋與外孫女林佩玲等人（見本院98年度消債更字
    第402 號卷第10頁），惟債務人之子吳芝瑋既已成年（73年
    3 月2 日生，見前揭卷第43頁，戶籍謄本），且有謀生能力
    （見前揭卷第231 頁，財政部臺灣省北區國稅局95年度綜合
    所得稅各類所得資料清單），債務人對其並無扶養義務，自
    無庸負擔其伙食費用，故此部分支出應予扣除；又債務人之
    外孫女林佩玲部分，債務人既非其扶養義務人，若謂債務人
    因與其同住而須支出該未成年子女之伙食費用，對於債權人
    而言，顯有不公，故此部分之費用，亦應剔除。是以，以債
    務人聲請清算前2 年之個人最低生活必要費用238,471 元，
    縱再加上債務人主張之醫療費用每月500 元、健保費滯納金
    每月1,921 元（見前揭卷第10頁，財產及收入狀況說明書）
    ，以上合計為296,575 元【計算式：238,471 元＋（500 元
    ×24月）＋（1,921 元×24月）＝296,575 元】，則債務人
    聲請清算前2 年內收入扣除必要支出後，尚餘404,758 元（
    即701,333 元－296,575 元＝404,758 元）。而債務人名下
    僅有1998年份1997c.c.之汽車及1990年份993c.c. 之汽車共
    2 輛，惟其年份均已老舊，幾無變現價值，又無其他任何財
    產（見前揭卷第241 頁，債務人之財政部臺灣省北區國稅局
    財產歸屬資料清單），是本件普通債權人於債務人清算後，
    並未分配到任何款項。從而，本件普通債權人之分配總額，
    已低於債務人聲請清算前2 年間，可處分所得扣除自己所必
    要生活費用之數額，故本件已符合消費者債務清理條例第13
    3 條規定不免責之情形。
四、綜上所述，本件堪認債務人有消費者債務清理條例第133 條
    、第134 條第8 款所規定之不應免責之情形存在，爰裁定如
    主文。
中    華    民    國    99    年    6     月    30    日
                  民事第一庭    法  官  陳翠琪
上為正本係照原本作成
如不服本裁定，應於裁定送達後10日內，以書狀向本院提出抗告
，並繳納抗告費新台幣1,000 元
中    華    民    國    99    年    7     月     1    日
                                書記官  簡曉君
附表：
工作收入：
  96年6 月至98年5 月工作收入數額為600,000 元（計算式：25
  ,000元×24月＝600,000 元，見本院98年度消債更字第402 號
  卷第19頁，收入切結書）。
政府房屋補助款：
  (1)96年6 月至96年12月政府房屋補助款數額23,333元（計算式
    ：96年度補助款40,000元÷12月×7 月＝23,333元，元以下
    四捨五入，見前揭卷第184 頁，民事陳報狀）。
  (2)97年度政府房屋補助款數額30,000元（見前揭卷第184 頁）
    。
  (3)98年1 月至98年5 月政府房屋補助款數額15,000元（計算式
    ：每月3,000元×5月＝15,000元，見前揭卷第184 、214 頁
    ，民事陳報狀及郵政存簿儲金簿影本）。
  (4)以上合計：68,333元（計算式：23,333＋30,000＋15,000＝
    68,333元）。
老人津貼補助款：
  97年6 月25日至98年5 月25日老人津貼補助款數額為33,000元
  （計算式：每月3,000 元×11月＝33,000元，見前揭卷第184
  、205 頁，民事陳報狀及臺北縣樹林市農會存摺類存款影本）
  。
96年6 月至98年5 月間可處分所得為701,333 元（計算式：60
  0,000 元＋68,333元＋33,000元＝701,333元）

司法院資訊處製作；財團法人民間司法改革基金會備份。
